臺灣高等法院花蓮分院民事判決  
111年度上易字第6號
上  訴  人  陳萱  
訴訟代理人  陳明暉律師
被上訴人    蔡書賢即宏崎商行
訴訟代理人  蕭芳芳律師
上列當事人間請求確認合夥關係存在事件，上訴人對於中華民國
110年11月17日臺灣臺東地方法院110年度訴字第51號第一審判決
提起上訴，本院於民國111年9月21日言詞辯論終結，判決如下：
    主  文
上訴駁回。
第二審訴訟費用由上訴人負擔。
    事實及理由
一、上訴人主張：
　㈠被上訴人為加盟統一超商股份有限公司（下稱統一超商）經
    營便利商店，因所需支付加盟金之資金不足，經由其妹蔡美
    玉轉介，於民國97年底邀請上訴人入股，合夥成立宏崎商行
    （下稱系爭合夥事業），約定出資總額為新台幣（下同）12
    0萬元，二人各出資半數即60萬元（被上訴人之資金實際應
    係其母蔡林麗英所出），並由被上訴人負責經營，合夥股數
    及盈餘分配（分紅）各1/2，因蔡林麗英表示需先貸款，要
    求上訴人先行墊付全數合夥金，俟取得貸款後再將半數返還
    上訴人。蔡美玉於98年2月9日分別自其於中國信託商業銀行
    (下稱中信銀行)第000000000000號帳號及玉山商業銀行（下
    稱玉山銀行）第0000000000000號帳號提領47萬元、64萬元
    ，再加上上訴人所持有之9萬元現金，合計共120萬元現金予
    蔡林麗英，供被上訴人用以開辦系爭合夥事業，及與統一超
    商於98年2月10日簽約時之加盟金31萬5000元及履約保證金6
    0萬元。嗣於系爭合夥事業經營期間，均由上訴人委請蔡美
    玉保管系爭合夥事業之玉山銀行第0000000000000號、國泰
    世華商業銀行（下稱世華銀行）第000000000000號存摺，被
    上訴人亦不定時將分紅匯款予上訴人指定之蔡美玉設於世華
    銀行之第000000000000號帳戶內；其後更就系爭合夥事業之
    上開存摺於107年3月19日辦理共同聯名，由被上訴人與蔡美
    玉共同具名始能領款，提款卡片密碼一組12碼由兩人共同設
    定一半6碼，必須兩人在提款機上先後各自輸入設定之密碼
    才能有效提領。詎近來兩造就系爭合夥事業是否進行翻修意
    見不一，上訴人要求查帳，被上訴人竟以宏崎商行係其向臺
    東縣政府申請設立登記之獨資商號為由，否認上訴人為合夥
    人，則上訴人是否為宏崎商行之合夥人，應有提起確認之訴
    的確認利益，爰起訴請求確認。
　㈡上訴人與蔡美玉為同性伴侶，上訴人名下因債務問題而無帳
    戶，歷年來所出資購買取得之財產均借名登記蔡美玉名下，
    此有上證1臺灣新北地方法院110年度重訴字第551號民事判
    決及上訴人於該訴訟事件所提出之借名契約可證，並為兩造
    所不爭執。是蔡美玉證稱「玉山銀行及中信銀行都是自己支
    配使用，裡面的錢也都是自己存的，與上訴人無關」等語，
    與事實不符。
　㈢上訴人與宏崎商行存有合夥關係。
　　⒈證人蔡美玉並不否認上證2「現金簿」為其所書寫及其內容
      之真實性，並表示其第1頁下方所記載之「602,802」為其
      出資金額(意指其與蔡書賢各出資一半，各602,802元），
      又其證稱現金簿更正投資比例為二分之一，係指其跟被上
      訴人各一半，被上訴人訴訟代理人亦當庭表示證人蔡美玉
      所述實在，足證宏崎商行並非被上訴人所獨資，而屬合夥
      事業。
　　⒉「稱合夥者，謂二人以上互約出資以經營共同事業之契約
      。」民法第667條第1項定有明文。而合夥契約為不要式契
      約，本無訂立書面之必要。因上訴人債務問題，長期使用
      蔡美玉銀行帳戶並將所購置之財產全部以蔡美玉名義持有
      ，但實際上均由上訴人管理支配。本件就宏崎商行之投資
      亦是如此，上訴人負擔一半投資資金外，亦參與及享有宏
      崎商行之經營管理及盈餘分配。故，宏崎商行表面上雖由
      被上訴人獨資，但實際上則為合夥關係，而表面上雖由蔡
      美玉參與經營，實際上則係由上訴人參與並管控。
　　⒊上證3、4、5現金收支簿係蔡美玉所書寫，其並證稱此乃內
      部的帳，則既為內部的帳，上訴人卻能長期持有並保管此
      等攸關合夥及商行財物之重要簿冊，而蔡美玉亦未要求返
      還，足證宏崎商行之經營及財務係由上訴人監督控管，上
      訴人為宏崎商行之真正合夥人。至蔡美玉稱該收支簿等係
      其在搬家時遺落，然上訴人之前住在蔡美玉家中，東西是
      上訴人離開後蔡美玉等將之打包送回，故現金收支簿本就
      是上訴人保管，蔡美玉所述與事實不符。
　　⒋承前，上訴人與蔡美玉為同性伴侶，上訴人因債務問題而
      無銀行帳戶，所得財產均借名登記蔡美玉名下。而蔡美玉
      於98年2月9日交予蔡林麗英之120萬元，係同日分別自蔡
      美玉於玉山銀行提領64萬元、自中信銀行提領47萬元，再
      加上上訴人身上之9萬元現金，合計120萬元經由蔡美玉交
      付給蔡林麗英。其中自玉山銀行領出之64萬元，為上訴人
      分別於98年1月22日、23日以現金存人該帳戶各416,000元
      、223,000元，再於98年2月9日提領該帳戶存款餘額64萬
      元，有上證10之存摺內頁記載「98/01/22現金聯存」、「
      98/01/23現金聯存」可稽；其中自中信銀行領出之47萬元
      ，亦有中信銀行往來明細(原審卷第11頁)及上證13之存摺
      內頁記載「98.02.09/現金/470,000」等可證，參以證人
      蔡林麗英證稱「我知道我女兒蔡美玉拿120萬寄在我這裡
      」等語，可見蔡美玉確實於98年2月9日交付給蔡林麗英12
      0萬元，並作為隔日與統一超商簽訂加盟契約時使用。
　　⒌又宏崎商行自102年間起，每月或不定時匯款至蔡美玉於世
      華銀行帳戶，原證6之Line對話訊息中，蔡美玉與被上訴
      人多次提到有關宏崎商行的經營、財務管理、零用金、員
      工薪資(含調薪、年終獎金、勞健保）、分紅、拆帳等與
      合夥事業相關之事項，而在提到排班時，被上訴人並表示
      「你排班的你要問我好笑了、叫陳月惠(即上訴人)上啊」
      等語，足見被上訴人也清楚上訴人與蔡美玉之關係，且上
      訴人也共同參與合夥事業經營。
　　⒍綜上所述，從出資、盈餘分配及上訴人參與等情，足認上
      訴人與被上訴人就宏崎商行有合夥契約存在。
　㈣為此，起訴聲明：確認上訴人與被上訴人就宏崎商行之合夥
    關係存在。原判決認上訴人未能舉證其就宏崎商行，與被上
    訴人訂有合夥契約，駁回其訴，應有未合，為此提起上訴，
    聲明：原判決廢棄，確認上訴人與被上訴人就宏崎商行之合
    夥關係存在。
二、被上訴人則以：
　㈠稱合夥者，謂二人以上互約出資以經營共同事業之契約，民
    法第671條第1項定有明文。上訴人未舉證證明其與被上訴人
    「互約」出資成立經營宏崎商行，證人蔡美玉亦否認其代理
    上訴人與被上訴人成立合夥契約，而被上訴人未曾依上訴人
    指示匯款，其與蔡美玉約定辨理聯名存摺，與上訴人無涉。
    另觀被上訴人與證人蔡美玉對話內容，兩人就宏崎商行之營
    業模式、是否將獨資改為合夥、如何分紅、如何進行清算等
    事項進行討論，均未提及上訴人，是無從就此證明兩造間就
    宏崎商行存有合夥關係。
　㈡上訴人於原審起訴時稱97年12月12日匯款合夥金100萬元入蔡
    美玉設於中信銀行之帳號，再由蔡美玉於98年間領出該合夥
    金交由上訴人用以開辦系爭合夥事業，及與統一超商98年2
    月間簽約時之加盟金31萬5000元、履約保證金60萬元等語，
    嗣於上訴後改稱因離正式簽約時間有點遠，故將97年12月12
    日匯入之100萬元先挪作他用，到98年2月9日簽約前才又拿
    出120萬元現金。可知上訴人就出資之方式、金額及是否有
    增資，陳述前後矛盾，自難採信其與被上訴人就宏崎商行存
    有合夥關係。而證人蔡美玉於98年2月9日是否拿120萬元給
    蔡林麗英，與兩造間就宏崎商行是否有合夥關係無涉，且蔡
    林麗英業已證述其將120萬元寄放在公司的銀行帳戶，之後
    由蔡美玉陸續將錢拿去，表示錢已還給蔡美玉。
　㈢上訴人一再主張其與蔡美玉為同性伴侶，銀行帳戶相互借用
    屬常態，惟縱兩人銀行帳戶相互借用，亦無從證明兩造間就
    宏崎商行存有合夥關係。倘兩造確有合夥關係，則上訴人未
    要求被上訴人將宏崎商行登記為合夥，且宏崎商行資本額僅
    20萬元，與上訴人匯款給蔡美玉之金額相差甚大，其亦未提
    出異議，顯不合理。
　㈣上訴人於宏崎商行從事清潔、結帳、訂補貨等工作，僅係一
    般超商員工日常工作。
　㈤至宏崎商行現金收支簿係由蔡美玉書寫登載，之所以會在上
    訴人手中，係因蔡美玉匆忙搬離上訴人家中時遺落。
　㈥為此，答辯聲明：駁回上訴人之訴及上訴。
三、兩造不爭執事項
　㈠址設台東縣○○市○○路○段0號1樓之宏崎商行，係於98年1月16
    日設立，該商行之負責人自設立時起即為被上訴人，資本額
    為20萬元，登記組織為獨資。該商行營業所在地房屋為被上
    訴人母親蔡林麗英所有。
　㈡宏崎商行於98年2月10日與統一超商訂立加盟契約，約定契約
    期間為98年2月11日至108年2月11日止，加盟金為31萬5仟元
    正、履約保證金為60萬元正。嗣再於107年12月10日簽約，
    約定契約期間自108年2月11日至118年2月11日。均由蔡林麗
    英擔任宏崎商行之連帶保證人。
　㈢宏崎商行成立之初營業項目為人力派遣業，100年9月20日申
    請所營業務變更登記，增加便利商店業，後於102年10月8日
    申請所營業務變更登記，刪除營業項目人力派遣業。
　㈣上訴人曾於97年12月12日匯款100萬元至蔡美玉設於中信銀行
    000000000000之帳號內。蔡美玉曾於98年2月9日提領47萬現
    金。
　㈤宏崎商行設立下列銀行帳號：
    ⒈玉山銀行台東分行0000-000-000000，戶名：宏崎商行蔡書
      賢之活期存款帳號。
    ⒉世華銀行台東分行000-00-000000-0，戶名：宏崎商行蔡書
      賢之活期存款帳號。
　㈥宏崎商行自102年間起，每月或不定時匯款予蔡美玉設於世華
    銀行000000000000帳號內（匯款金額詳如原證六和解方案附
    表）（匯款原因尚有爭執）。
　㈦宏崎商行之上開銀行存摺，原本係由蔡美玉持有（持有原因
    尚有爭執）。
　㈧宏崎商行之上開銀行帳戶，曾在107年3月19日辦理共同聯名
    ，必須由被上訴人與蔡美玉共同具名才能領款，提款卡片密
    碼一組12碼由兩人共同設定一半6碼，必須兩人在提款機上
    先後各自輸入設定之密碼才能有效提領（辦理共同聯名之原
    因尚有爭執）。
　㈨上訴人與蔡美玉間有如原審卷第161頁至第182頁所示LINE對
    話。
　㈩109年11月23日蔡美玉偕同黎子昌及其友人要求被上訴人簽立
    合夥契約，而有原審卷第320頁至第332頁之對話紀錄。
　蔡美玉於宏崎商行加盟統一超商後，有如上證2、3、4、5之
    記帳行為，簿冊現由上訴人持有中。
　上訴人與蔡美玉曾為同性伴侶，兩人交往期間，上訴人曾於1
    04年間至109年10月擔任宏崎商行加盟統一超商之員工。
　上訴人於臺灣新北地方法院110年度重訴字第551號請求遷讓
    房屋等事件中，提出蔡美玉與上訴人於100年7月1日借名契
    約，內容記載「事由：因故陳萱須借用蔡美玉名義辦理房
    屋移轉登記，及民國89年起借用蔡美玉名義分別在日盛證券
    、樹林農會、國泰世華、中國信託、華南、玉山、台新銀行
    等，開立帳戶供陳萱投資理財長期使用，蔡美玉同意出借
    名義，雙方為此約定如下：㈠陳萱房屋座落：台北縣○○市○○
    路000巷00號6F，此房屋土地是陳萱所購買，陳萱因故將
    前開不動產借名登記移轉於蔡美玉之名下，房屋並非送給蔡
    美玉，買賣移轉稅費及銀行貸款，全部均由陳萱負責繳納
    。陳萱可隨時請求蔡美玉無條件辦理歸還前開所有不動產
    之所有權移轉登記。㈡蔡美玉應開立新台幣伍拾萬元本票一
    張作為擔保。」。
四、本院判斷
  ㈠當事人主張有利於己之事實者，就其事實有舉證之責任，民
    事訴訟法第277條前段定有明文。主張法律關係存在之當事
    人，須就該法律關係發生所須具備之特別要件，負舉證責任
    （最高法院48年台上字第887號判例參照）。又上訴人主張
    其為契約之當事人，依契約之法律關係有所主張時，自應就
    其為契約主體之特別要件事實提出證據證明之。而民法之合
    夥，係指二人以上互約出資以經營共同事業，分享其營業所
    生之利益及分擔所生損失之契約，此觀之民法第667條第1項
    之規定自明，是合夥應就如何出資及共同事業之經營為確實
    的約定，始足當之。
　㈡上訴人主張其因債務問題，長期使用蔡美玉之銀行帳戶，曾
    指示蔡美玉代理與被上訴人成立合夥契約，投資宏崎商行，
    並擔任幕後管理。蔡美玉於98年2月9日交予蔡林麗英之120
    萬元，即係源自同日蔡美玉於玉山銀行提領64萬元、於中信
    銀行提領47萬元，再加上上訴人身上之9萬元現金，合計120
    萬元經由蔡美玉交付給蔡林麗英，其中60萬元是用於上訴人
    投資宏崎商行之用。參照上證10之存摺內頁記載「98/01/22
    現金聯存」、「98/01/23現金聯存」，可知上訴人係以現金
    存入並於同年2月9日提領玉山銀行帳戶存款餘額64萬元；另
    自中信銀行領出之47萬元，亦有往來明細及上證13之存摺內
    頁記載「98.02.09/現金/470,000」可證，並經證人蔡林麗
    英證述「我知道我女兒蔡美玉拿120萬寄在我這裡」為證。
    惟證人蔡美玉否認上訴人借用其上開銀行帳戶乙情，據其證
    稱：「(這些錢總額大約130萬多，這些錢怎麼來的?)我跟我
    哥一起出資的。」、「(這兩家銀行的帳戶是你或陳萱支配
    使用?)都是我自己支配使用的。」、「(帳戶內的錢也都是
    你自己存進去的，跟陳萱無關？)對，無關。」「(宏崎商
    行設立時，你有出資一半大約60萬左右?)對。」、「(這60
    萬元都是你個人的錢，跟陳萱無關?)對。」等語(本院卷一
    第277頁、第282頁)。以及證人蔡林麗英證述其對於120萬元
    款項之用途、來源及統一超商加盟等均不知情。則以該匯入
    之帳號係證人蔡美玉所有，並非上訴人之帳號，已難認證人
    蔡美玉自玉山銀行提領64萬元及中信銀行提領47萬元，屬上
    訴人之資金，即使上訴人曾匯款或交付總額120萬元予蔡美
    玉以及蔡美玉將之充作系爭合夥事業之資金，也係蔡美玉與
    上訴人間之內部約定，上訴人既未因系爭合夥事業而與被上
    訴人有所交涉，且蔡美玉也係以本人名義（非上訴人代理人
    之身分）參與系爭合夥事業經營（詳後述），無從僅憑上開
    交易紀錄，即推斷兩造間有投資或合夥等法律關係。
　㈢觀上訴人提出之被上訴人與蔡美玉LINE通訊對話內容(原審卷
    第161頁至第182頁），被上訴人確曾與蔡美玉就宏崎商行之
    營業模式、是否將獨資改為合夥、如何分紅、如何進行清算
    等事項進行討論，並於蔡美玉要求分紅後當日、翌日或數日
    內，即應其要求將相同數額匯入蔡美玉設於世華銀行之上開
    帳號內（例如：106年3月22日要求分紅10萬元，同年月28日
    匯入相同數額《原審卷第167頁、第199頁》；106年4月23日要
    求分紅10萬元，同年月24日匯入相同數額《原審卷第167頁、
    第199頁》；106年6月13日要求分紅10萬元，同年月16日匯入
    相同數額《原審卷第168頁、第200頁》；106年8月14日要求分
    紅10萬元，同年月22日匯入相同數額《原審卷第169頁、第20
    1頁》；106年9月23日要求分紅10萬元，同年月25日匯入相同
    數額《原審卷第169頁、第202頁》；106年12月11日要求分紅1
    0萬元，同年月12日匯入相同數額《原審卷第170頁、第203頁
    》；107年3月23日要求分紅10萬元，同日匯入相同數額《原審
    卷第173頁、第204頁》；108年9月21日要求分紅10萬元，同
    年月23日匯入相同數額《原審卷第176頁、第215頁》；109年2
    月15日要求分紅15萬元，同日匯入相同數額《原審卷第178頁
    、第218頁》；109年6月16日要求分紅10萬元，同日匯入相同
    數額《原審卷179頁、第220頁》），足見自102年間起，每月
    或不定時匯款予蔡美玉設於世華銀行之上開帳號內，至少應
    有一部分係宏崎商行之（分紅）盈餘分配。惟宏崎商行之盈
    餘分配，係匯款進入蔡美玉設於世華銀行之上開帳號內，並
    非上訴人所有帳號。且由上開對話內容，蔡美玉均係以宏崎
    商行權利人之地位，與被上訴人進行討論或要求分紅，並未
    表明係上訴人之代理人。證人蔡美玉就此亦證述「(陳萱說
    你只是他的代理人，真正合夥人是她?)當然不是，從頭到尾
    這都是我們自己家裡的事，跟她無關。」等語(本院卷一第2
    81頁)，難認上訴人為宏崎商行之合夥人。
　㈣如兩造就宏崎商行訂有合夥契約，兩造自應就如何出資，如
    何共同經營，持股及盈餘分配比例等事項為確實的約定。惟
    上訴人起訴時原主張入股系爭合夥事業之資金為100萬元，
    被上訴人則未現金出資（原審卷第2頁、第101頁）；嗣後又
    陳稱合夥事業成立之初的120萬元資金都是上訴人出資，被
    上訴人只是出勞務，所以每次分紅都是由上訴人決定，決定
    了之後通知被上訴人及蔡美玉，再讓他們去處理云云（原審
    卷第271頁至第272頁）；後又陳稱：約定出資總額為120萬
    元，二人各出資半數，後來沒有增資，自始至終合夥出資額
    都是60萬元云云（原審卷第243頁、第335頁），上訴人就兩
    造出資之方式、金額及是否有增資，主張陳述前後矛盾，其
    主張之真實性，已屬可疑。且被上訴人曾多次將盈餘分配，
    匯入蔡美玉設於世華銀行之上開帳號內，並曾與蔡美玉辦理
    共同聯名之銀行存摺，由被上訴人與蔡美玉共同具名始能領
    款，提款卡片密碼一組12碼由兩人共同設定一半6碼，必須
    兩人在提款機上先後各自輸入設定之密碼才能有效提領等情
    形，及蔡美玉於上證2營收現金簿（期間98年2月至101年8月
    ）、上證3、4、5現金收支簿（期間105年6月至107年1月）
    登載宏崎商行收支情形，在在均顯示蔡美玉就宏崎商行應有
    一定之權利，然此僅能認該權利(契約)主體為蔡美玉，顯無
    法推認上訴人就宏崎商行有何權利。參上訴人提出之光碟對
    話內容(原審卷第320頁至第332頁)，均係就被上訴人與蔡美
    玉有關宏崎商行資金來源（金主）、經營歧見、分紅等事項
    之討論、爭執，均無人主張（承認）上訴人為宏崎商行之權
    利人，或係代理上訴人主張權利，無法證明上訴人係契約主
    體。至上訴人因與蔡美玉曾為同性伴侶關係，而持有兩人分
    手前由蔡美玉登載之簿冊，並不足為奇，尚無法以上訴人持
    有上開簿冊，即推認上訴人為宏崎商行之合夥人。況另案臺
    灣新北地方法院110年度重訴字第551號蔡美玉起訴請求上訴
    人遷讓房屋，上訴人反訴請求蔡美玉返還借名登記房地等事
    件中，依上訴人提出之100年7月1日借名契約書證，內容載
    稱「事由：因故陳萱須借用蔡美玉名義辦理房屋移轉登記
    ，及民國89年起借用蔡美玉名義分別在日盛證券、樹林農會
    、國泰世華、中國信託、華南、玉山、台新銀行等，開立帳
    戶供陳萱投資理財長期使用，蔡美玉同意出借名義，雙方
    為此約定如下：㈠陳萱房屋座落：台北縣○○市○○路000巷00
    號0F，此房屋土地是陳萱所購買，陳萱因故將前開不動產
    借名登記移轉於蔡美玉之名下，房屋並非送給蔡美玉，買賣
    移轉稅費及銀行貸款，全部均由陳萱負責繳納。陳萱可隨
    時請求蔡美玉無條件辦理歸還前開所有不動產之所有權移轉
    登記。㈡蔡美玉應開立新台幣伍拾萬元本票一張作為擔保。
    」可知上訴人借名蔡美玉名下財產並不包括宏崎商行之合夥
    ，上訴人不能證明其與被上訴人就宏崎商行訂有合夥契約，
    應屬明確。
五、本件事證已臻明確，兩造其餘之攻擊或防禦方法及提出之證
    據，經本院斟酌後，認為均不足以影響本判決之結果，爰不
    逐一論列，附此敘明。
六、據上論結，本件上訴為無理由，依民事訴訟法第449條第1項
    、第78條，判決如主文。
中　　華　　民　　國　　111 　年　　10　　月　　18　　日
                  民事庭審判長法  官  林信旭
                              法  官  顏維助
                              法  官  劉雪惠
以上正本證明與原本無異。
本件不得上訴。
中　　華　　民　　國　　111 　年　　10　　月　　18　　日
                              書記官  林鈺明